【裁判字號】    97,訴,309
【裁判日期】    970721
【裁判案由】    優惠存款
【裁判全文】
高雄高等行政法院判決
                                       97年度訴字第309號
原      告  甲○○
被      告  高雄市政府教育局
代  表  人  乙○○  局長
上列當事人間優惠存款事件，原告不服高雄市政府中華民國97年
2月13日高市府法一字第0970007412號訴願決定，提起行政訴訟
，本院判決如下：
    主  文
原告之訴駁回。
訴訟費用由原告負擔。
    事實及理由
一、本件被告代表人原為郭金池，於本院審理中變更為乙○○，
    並聲明承受訴訟，核無不合，應予准許。
二、緣原告原係高雄市三民區光武國民小學（以下簡稱光武國小
    ）教師，於民國95年2月1日依學校教職員退休條例規定辦理
    退休，領取月退休金，另依學校退休教職員公保養老給付金
    額優惠存款要點（以下簡稱公保優存要點）規定，在台灣銀
    行辦理公保養老給付優惠存款，金額為新台幣（下同）1,50
    6,900元。嗣因教育部以95年1月27日台人（三）字第095001
    0490B號令修正增訂發布該要點第3點之1，並自95年2月16日
    實施，被告乃依新修正之規定，以96年11月1日高市教人字
    第0960045432號函通知原告所辦理之優惠存款期滿後，依新
    規定得辦理續約之優惠存款金額為762,733元。原告不服，
    提起訴願，遭決定駁回，遂提起本件行政訴訟。
三、本件原告主張：（一）原告原為光武國小教師，業已於95年
    2月1日退休，服務年資合計27年3月。依據85年修正之公保
    優存要點，原告得辦理優惠存款之最高金額為1,506,900元
    ，惟依原告所收受原處分內容，按新修正公保優存要點第3
    點之1規定方式計算後，原告現得辦理優惠存款之本金最高
    金額變更為762,733元，故今得辦理優惠存款之本金數額減
    少744,167元，致原告辦理續存時，受有每月優存利息減少
    約11,162元損害。（二）訴願決定雖以原處分無違反比例原
    則、不溯及既往原則及信賴保護原則云云為由，否准原告訴
    願請求。惟按「命令與憲法或法律牴觸者無效。」「行政行
    為應受法律及一般法律原則之拘束。」憲法第172條及行政
    程序法第4條分別定有明文，原處分依據95年2月16日生效之
    公保優存要點第3點之1規定，確實諸多牴觸法律及憲法原則
    之處，顯然無效，茲分述如下：1.新修正之公保優存要點有
    悖於行政行為應符合比例原則之要求：（1）按「行政行為
    ，應依下列原則為之︰一、採取之方法應有助於目的之達成
    。二、有多種同樣能達成目的之方法時，應選擇對人民權益
    損害最少者。三、採取之方法所造成之損害不得與欲達成目
    的之利益顯失均衡。」行政程序法第7條定有明文。按教育
    部當初訂定公保優存要點，係基於教育人員早期現職所得及
    退休所得偏低，為獎勵提升教育品質，並就教育人員退休生
    活給予更完善照顧之公益目的，今因衡諸現職教育人員待遇
    提高及國家財政長期以來為支出公保優存利息之龐大負擔，
    且為兼顧退休人員所得合理化，現職人員權益衡平及照顧退
    休教育人員之目的，乃於95年1月27日修正公保優存要點，
    並自同年2月16日生效。惟現今教育人員薪俸雖不若往常偏
    低，然社會經濟環境之與時變動，物價水平節節攀升，則教
    育人員退休所得基於公保優存要點亦未見占有何等優勢，上
    開要點第3點之1內容之修正，無異悖離公保優存要點照顧教
    育人員之立法目的，行政行為所採取之方式顯有違法規訂定
    目的之達成，已違反比例原則下行政目的適當性之要求。（
    2）又行政機關為公益目的，於採取修正法規內容或停止其
    適用之手段時，基於比例原則，自應選擇對人民權益損害最
    少之方式，亦即行政機關應訂定合理補救措施或訂定過渡期
    間條款，不應率然剝奪人民現存既得利益，俾便保障人民之
    財產權，將損害減至最低。按前開公保優存要點修正迄今，
    教育部並無續訂相關補救規定或過渡時期條款以供緩衝，全
    然未顧及人民既得利益之保障，顯未採取對人民權益損害最
    少之方式，已違反比例原則，揆諸行政程序法第7條規定，
    上開95年1月27日修正之公保優存要點顯已牴觸法律，當然
    無效，基於依法行政原則，被告應依職權拒絕適用上開規定
    為不利原告之處分，被告竟仍據以作出原處分，處分顯然違
    法。2.新修正之公保優存要點違反憲法所揭櫫信賴保護原則
    ：（1）按行政程序法第8條規定：「行政行為應以誠實信用
    之方法為之，並應保護人民正當合理之信賴。」次按「法治
    國原則為憲法之基本原則，首重人民權利之維護、法秩序之
    安定及信賴保護原則之遵守。因此，法律一旦發生變動，除
    法律有溯及適用之特別規定者外，原則上係自法律公布生效
    日起，向將來發生效力。惟人類生活有其連續性，因此新法
    雖無溯及效力，而係適用於新法生效後始完全實現之構成要
    件事實，然對人民依舊法所建立之生活秩序，仍難免發生影
    響。此時立法者於不違反法律平等適用之原則下，固有其自
    由形成空間。惟如人民依該修正前法律已取得之權益及因此
    所生之合理信賴，因該法律修正而向將來受不利影響者，立
    法者即應制定過渡條款，以適度排除新法於生效後之適用，
    或採取其他合理之補救措施，俾符法治國之法安定性原則及
    信賴保護原則。」司法院釋字第574號解釋理由書可資參照
    。又按「信賴保護原則攸關憲法上人民權利之保障，公權力
    行使涉及人民信賴利益而有保護之必要者，不限於授益行政
    處分之撤銷或廢止（行政程序法第119條、第120條及第126
    條參照），即行政法規之廢止或變更亦有其適用。行政法規
    公布施行後，制定或發布法規之機關依法定程序予以修改或
    廢止時，應兼顧規範對象信賴利益之保護。除法規預先定有
    施行期間或因情事變遷而停止適用，不生信賴保護問題外，
    其因公益之必要廢止法規或修改內容致人民客觀上具體表現
    其因信賴而生之實體法上利益受損害，應採取合理之補救措
    施，或訂定過渡期間之條款，俾減輕損害，方符憲法保障人
    民權利之意旨。至經廢止或變更之法規有重大明顯違反上位
    規範情形，或法規（如解釋性、裁量性之行政規則）係因主
    張權益受害者以不正當方法或提供不正確資料而發布者，其
    信賴即不值得保護；又純屬願望、期待而未有表現其已生信
    賴之事實者，則欠缺信賴要件，不在保護範圍。」業經司法
    院釋字第525號解釋在案。而按「至於如何保障其信賴利益
    ，究係採取減輕或避免其損害，或避免影響其依法所取得法
    律上地位等方法，則須衡酌法秩序變動所追求之政策目的、
    國家財政負擔能力等公益因素及信賴利益之輕重、信賴利益
    所依據之基礎法規所表現之意義與價值等為合理之規定。如
    信賴利益所依據之基礎法規，其作用不僅在保障私人利益之
    法律地位而已，更具有藉該法律地位之保障以實現公益之目
    的者，則因該基礎法規之變動所涉及信賴利益之保護，即應
    予強化以避免其受損害，俾使該基礎法規所欲實現之公益目
    的，亦得確保。」亦經司法院釋字第589號解釋在案。（2）
    參諸上開司法院解釋意旨，法規變更或廢止涉及國家重要公
    益目的時，人民對法規範之信賴非不得有所退讓，但應兼顧
    公益及私益之衡平，反面論之，倘行政機關修正、停止適用
    法規之目的非基於公益考量，僅因行政上一時權宜之計，或
    其他非屬正當之動機而恣意廢止或限制法規之適用者，受規
    範對象之信賴利益，自應受憲法之保障（參見黃俊傑著，行
    政法，2005年，第53頁）。按此次公保優存要點之修正，名
    義上雖立於退休所得合理、現職人員待遇衡平與國庫收支平
    衡等公益目的，然實質上卻淪於政客恣意操作藉以換取選票
    之政治手段，造成今日修法變革龐雜多樣且措施漏洞百出，
    政治力不當滲入干預，不言而喻！此亦可由各相關行政部門
    匆促頒布即刻施行，卻無完善之補救措施即明，此次修正動
    機之正當性令人質疑，則教育人員之退休權益又豈能由政客
    恣意操弄！原告當然得援引憲法信賴保護原則之保障。（3
    ）另公保優存要點自85年修正以來，原告皆善意信賴該要點
    之施行與適用。本件原告業已於95年2月1日退休，服務年資
    合計27年3月，原告依法辦理退休後，既係依照舊有公保優
    存要點相關規定辦理優惠存款，足徵原告信賴之具體表現，
    而原告因此而取得實體上財產權地位，即既得之權利當受憲
    法保障。雖原告與台灣銀行所簽訂者屬定期契約，按契約自
    由原則，確無得期待契約內容不作更動之可能性，然該契約
    內容所依據之行政命令（即公保優存要點）既已施行多年，
    人民自生合理信賴（有人將此存款優惠列為以教職為志業之
    考量因素），且公保優存要點之施行並未有重大明顯違反上
    位規範情形，或係因主張權益受害者以不正當方法或提供不
    正確資料而發布者等信賴不值得保護之情形，參照上開司法
    院釋字第525號解釋意旨，原告自得主張信賴保護原則。教
    育部基於退休所得合理化、現職人員權益衡平之目的或國庫
    財政支出等公益考量，依法定程序修改上開公保優存要點內
    容，惟現有法規中尚無相關補救規定可資援用，亦無過渡條
    款以為緩衝以俾減輕人民損害，揆諸前開司法院釋字第525
    號及第574號解釋內容，對人民財產權之保障顯有未足。且
    上開公保優存要點訂定目的係基於照顧退休教育人員之公益
    目的，已如前述，依照上開司法院釋字第589號解釋內容，
    即屬於基礎法規（即本件公保優存要點）具實現公益目的之
    情形，則法規變動所涉及信賴利益之保護，更有予以強化保
    障之必要，俾使該公益目的得以確保，故而各機關於施行上
    開修正要點，更應貫徹憲法所揭櫫機關應訂立合理補救措施
    或過渡時期條款之要求。（4）末按「鑒於信賴保護原則，
    具有憲法位階之效力，因此人民對命令建構的法律秩序所產
    生的信賴，也應如同對法律所建構的法律秩序一般，具有一
    般信賴，凡命令之溯及效力或立即效力造成人民既得權益或
    信賴利益重大變動時，自應認定該命令違反公法上信賴保護
    原則而無效。」司法院釋字第525號解釋不同意見書可資參
    照。是以現行公保優存要點內容既已牴觸上開司法院解釋意
    旨及行政程序法第8條規定，上開公保優存要點修正部分當
    然無效，適用上開要點所作成之原處分（按：即依上開規定
    內容計算得辦理之公保優惠存款上限金額部分），顯然違法
    。（三）綜上所述，95年1月27日修正之公保優存要點第3點
    之1規定既已牴觸上開憲法及行政程序法所揭櫫之比例原則
    及信賴保護原則，是以上開修正部分當然無效，被告據以作
    成之原處分（亦即依上開規定內容計算得辦理之公保優惠存
    款上限金額部分）顯屬違法等情。並聲明求為判決（1）訴
    願決定及原處分均撤銷。（2）被告應作成回復原告未為處
    分前原狀之處分，並自訴願書送達翌日起至原處分撤銷之日
    止，按月給付原告11,162元。
四、被告則以：（一）公保優存要點原係政府早期基於照顧一般
    公教人員退休生活所訂定，並無法源基礎，僅以行政規則方
    式訂定，雖有立法機關預算通過作為執行依據，屬政策性福
    利措施（給付行政）。然該要點實施至今，因社會、經濟情
    形均有所變遷，公教人員待遇已有所成長，其退休所得內涵
    亦逐步調整改善，加以近年來金融機構存款低利率之趨勢，
    如仍依現行要點規定繼續實施，除與當初建制目的不符外，
    亦造成政府財政之嚴重負擔。基於情事變更原則，教育部基
    於主管機關立場自得本於職權，審酌國家財政、社會環境、
    經濟之變遷，擬具「教育人員退休所得合理化方案」、公保
    優存要點第3點之1修正草案，報經行政院95年1月20日院授
    人給字第0950060538號函准予修正核定後，以95年1月27日
    台人（三）字第0950010490B號令修正增訂發布公保優存要
    點第3點之1，並自95年2月16日生效，同日以台人（三）字
    第0950010490C號函檢附「教育人員退休所得合理化方案」
    及公保優存要點第3點之1暨發布令各1份予被告、台北市政
    府教育局、各縣市政府及部屬國立機關學校，適時修正其得
    適用對象、範圍與辦理優惠存款之額度，實符合平等原則。
    （二）被告對於退休案件所作成之退休核定函中，僅敘明「
    退休人員新制施行前之公保年資所計給之養老給付得依規定
    辦理優惠存款」，因此，該退休核定函亦不構成信賴之基礎
    ，並無信賴保護原則之適用。又該要點修正後，係直接適用
    於要點變更生效後繼續發生之事實，對於已退休教職人員於
    修正要點前已領取之優惠存款利息，毋庸繳回。且修正要點
    實施時，其原存單未到期者，仍得適用原要點，俟期滿換約
    時，始適用修正要點，故修正要點係往後生效並無溯及既往
    ，尚無違反不溯及既往原則。另台北市、台北縣、基隆市及
    宜蘭縣等百位退休教師針對教育人員退休所得合理化改革方
    案提起行政訴訟，業經台北高等行政法院於96年6月14日以9
    5年度訴字第919號判決駁回原告之訴，併予陳明等語，資為
    抗辯。並聲明求為判決駁回原告之訴。
五、兩造之爭點為95年2月16日生效之公保優存要點第3點之1規
    定有無違反比例原則及信賴保護原則而無效，致不能作為限
    制原告辦理續約之優惠存款金額之依據？經查：
（一）按「原告之訴，依其所訴之事實，在法律上顯無理由者，
      行政法院得不經言詞辯論，逕以判決駁回之。」為行政訴
      訟法第107條第3項所明定。
（二）次按「依本要點辦理優惠存款，須合於下列各款條件：（
      一）依學校教職員退休條例辦理退休。（二）退休時所任
      職適用行政院訂定之全國軍公教員工待遇支給要點之公務
      人員俸額標準表支薪。（三）依中華民國85年2月1日學校
      教職員退休條例修正施行前之公務人員保險年資所核發之
      養老給付。」「支領月退休金人員之每月退休所得，不得
      超過依最後在職同薪級人員現職待遇計算之退休所得上限
      百分比；退休所得上限百分比計算如下：（一）核定退休
      年資25年以下者，以85％為上限；核定退休年資超過25年
      者，每增1年，上限增加1％，最高增至95％。滿6個月以
      上未滿1年之畸零年資，以1年計。但教師或校長服務滿35
      年，並有擔任教職30年之資歷，且辦理退休時往前逆算連
      續任教師或校長5年以上，成績優異者，自第36年起，每
      年增加0.5％，以增至97.5％為限。」「前項人員每月退
      休所得超過退休所得上限百分比者，在依學校教職員退休
      條例所支領退休給與不作變動之前提下，減少其養老給付
      得辦理優惠存款之金額，使不超過退休所得上限百分比。
      」「依前項退休所得上限百分比規定計算之養老給付優惠
      存款金額高於依第2點、第3點規定所計算養老給付之金額
      者，應按後者較低金額辦理優惠存款。」「第1項所稱每
      月退休所得及最後在職同薪級人員現職待遇，其定義如下
      ：（一）每月退休所得，指下列各目合計之金額：1.按退
      休生效時待遇標準計算之月退休金。2.公保養老給付每月
      優惠存款利息。3.按退休生效時本（年功）薪額及退休核
      定年資，依退休生效日當年度（如當年度尚未訂定，則依
      前一年度）軍公教人員年終工作獎金（慰問金）發給注意
      事項計算之全年年終慰問金十二分之一之金額。（二）最
      後在職同薪級人員現職待遇，指下列各目合計之金額：1.
      按核敘薪級及最後在職待遇標準及相關規定計算每月實際
      支領本（年功）薪額、學術研究費。2.中小學教師依擔任
      導師1年折算點數1點、組長1年折算點數1.5點、主任1年
      折算點數2點之標準，合計點數達20點以上者，主管職務
      加給以新台幣2千元計列；滿1點以上未達20點者，以新台
      幣1千元計列，但點數合計達20點以上，且曾任組長及主
      任職務點數合計達10點以上者，國中小以新台幣3千元計
      列，高中職以新台幣4千元計列；點數合計1點以上未達20
      點，且曾任組長及主任職務點數合計達10點以上者，國中
      小以新台幣1千5百元計列，高中職以新台幣2千元計列。
      ‧‧‧4.按最後在職待遇標準依退休生效日當年度（如當
      年度尚未訂定，則依前一年度）軍公教人員年終工作獎金
      （慰問金）發給注意事項計算之全年年終工作獎金十二分
      之一之金額。」「本點規定施行前已退休之教育人員，於
      本點規定施行後優惠存款期滿續存時，應依最後退休薪級
      及最後服務機關學校核實證明最後在職時具有前項第2款
      之待遇項目，按本點規定施行時待遇標準及當年度（如當
      年度尚未訂定，則依前一年度）軍公教人員年終工作獎金
      （慰問金）發給注意事項計算每月退休所得及最後在職同
      薪級人員現職待遇。‧‧‧。」「前項人員每月退休所得
      超過依第1項計算之退休所得上限百分比者，減少其養老
      給付得辦理優惠存款之金額，使不超過退休所得上限百分
      比；‧‧‧。」分別為公保優存要點第2點及第3點之1第1
      項第1款、第2項、第3項、第6項、第7項、第8項所明定。
（三）按退休公務人員退休金優惠存款制度之建立，係立法院法
      制委員會於48年7月15日審議公務人員退休法修正草案時
      ，基於早期公務人員每月待遇所得微薄，且其支領之一次
      退休金係以其最後在職之月俸額及本人實物代金為基數之
      內涵，造成退休實質所得偏低，為照顧退休人員生活，乃
      決議由銓敘部邀請有關機關研商。銓敘部爰與財政部於49
      年11月2日會銜訂定發布「退休公務人員退休金優惠存款
      辦法」（按：現已修正為「退休公務人員一次退休金優惠
      存款辦法」）；而退休公務人員公保養老給付優惠存款制
      度，亦係基於上述因素及軍保退伍給付已得辦理優惠存款
      之考量，由銓敘部於63年12月17日訂定「退休公務人員公
      保養老給付金額優惠存款要點」；對於學校退休教職員部
      分，另由行政院於64年2月3日以台64財字第989號令訂定
      發布本件公保優存要點後開辦。次按「至何種事項應以法
      律直接規範或得委由命令予以規定，與所謂規範密度有關
      ，應視規範對象、內容或法益本身及其所受限制之輕重而
      容許合理之差異：諸如剝奪人民生命或限制人民身體自由
      者，必須遵守罪刑法定主義，以制定法律之方式為之；涉
      及人民其他自由權利之限制者，亦應由法律加以規定，如
      以法律授權主管機關發布命令為補充規定時，其授權應符
      合具體明確之原則；若僅屬與執行法律之細節性、技術性
      次要事項，則得由主管機關發布命令為必要之規範，雖因
      而對人民產生不便或輕微影響，尚非憲法所不許。又關於
      給付行政措施，其受法律規範之密度，自較限制人民權益
      者寬鬆，倘涉及公共利益之重大事項者，應有法律或法律
      授權之命令為依據之必要，乃屬當然。」司法院釋字第44
      3號解釋理由書可資參照；依此解釋理由書之層級化法律
      保留原則體系，就關於給付行政措施，應屬低密度法律保
      留，是以給付行政措施應對何一群體、何種事項為給付，
      給付之種類、項目為何，應由行政機關基於其行政之積極
      性、公益性，酌量當時之社會經濟狀況，財政收支情形，
      除非涉及公共利益之重大事項，應有法律或法律授權之命
      令為依據之必要外，自應有行政機關整體性考量之自由形
      成空間。
（四）優惠存款制度之形成及沿革已如前述，實乃一項政策性之
      補助措施，於審酌政府財力負擔及各類公務人員待遇類型
      等因素，考量整體公益衡平原則，並兼顧退休公務人員之
      實質權益保障，在政府補助性支出之資源有限情況下，主
      管機關自得本其權責就適用之對象與範圍，為必要及限定
      性之分配，以期有限之資源發揮最大之效益。而教育部早
      期為照顧現職所得及退休所得偏低之教育人員，在會商財
      政部等有關機關同意後，由行政院訂定發布公保優存要點
      ，此係屬給付行政措施，且僅適用於特定族群，依上說明
      ，其受法律規範之密度，應較限制人民權益者寬鬆，無以
      法律或法律授權之命令為依據之必要。又優惠存款係一種
      特別給與，其與公教人員身分權、給與、待遇、退休金、
      保險金、撫卹金等權益不同，並非其既得權益，此參學校
      教職員退休條例並無明定應支給公教人員退休之優惠存款
      即明。且按學校教職員退休條例施行細則第38條亦規定：
      「本條例修正施行前任職年資，依本條例修正施行前原規
      定標準核發之一次退休金，自願儲存時，得由政府金融機
      關受理優惠儲存，其辦法由教育部會商財政部定之。」準
      此，優惠存款並非強制性必須之給與，係得由政府衡酌業
      務需要、財源、經費等狀況決定是否發給補助及如何予以
      補助，性質係一種額外之福利，並非公教人員法定之固定
      給與，亦非可自由支配之現金給與，屬於國家與公教人員
      間內部行政管理事項，主管機關本於行政裁量，自得以各
      項要點（位階可為命令或行政規則）訂其規範。亦即可明
      定公教人員須達成某一條件時，始得予補助。此優惠存款
      與公教人員身分權、給與、待遇、退休金、保險金、撫卹
      金等權益須以法律定之有所不同，且優惠存款歷年來均配
      合政府政策決定調整其方式及利率，對於請領優惠存款之
      條件亦有一定之限制。又行政院初為照顧現職所得及退休
      所得偏低之教育人員，乃訂定發布公保優存要點，以為學
      校教職員公保養老給付金額辦理優惠存款之依據。嗣以公
      保養老給付金額辦理優惠存款係屬政策性之福利措施，旨
      在照顧早期現職所得及退休所得偏低之教育人員，惟85年
      2月1日施行退撫新制後，退休金基數之計算內涵已提高為
      本（年功）薪加1倍，致部分同時具有新舊制年資選擇支
      （兼）領月退休金人員，其月退休金加上公保養老給付金
      額優惠存款之每月利息，高於同薪級現職人員之在職每月
      所得，並不合理。經研議結果，認對於支（兼）領月退休
      金之退休教育人員，其退休所得替代率超過一定百分比者
      ，宜適度限制其公保養老給付得辦理優惠存款之金額。教
      育部乃於95年1月27日增訂發布公保優存要點第3點之1，
      並自同年2月16日生效。前開規定核與公保優存要點照顧
      退休教育人員之立法目的無違，且未剝奪人民之既得利益
      ，難謂與比例原則相牴觸。原告主張新修正公保優存要點
      第3點之1規定全然未顧及人民既得利益之保障，違反比例
      原則云云，委無可採。
（五）再按教育人員以其所具85年2月1日以前公保年資，核發之
      養老給付，依公保優存要點辦理優惠存款者，在該要點修
      正後，無論是已辦理退休教育人員或將來辦理退休教育人
      員，仍須依該要點之相關規定辦理優惠存款（首次辦理或
      換約續存），而受相同之規範。本次退休所得合理化之興
      革措施，係基於現時之社會經濟狀況、財政收支情形及社
      會公平，調整政府日後之給付範圍，此一給付，並未影響
      已辦理退休人員既已取得之優惠存款孳息，換言之，新規
      定係直接適用於規定變更生效後繼續發生之事實。又對於
      已退休教育人員於方案實施前已領取之優惠存款利息，無
      庸繳回；且方案實施時，其原存單未到期者，仍得適用原
      規定，俟期滿換約時，始適用修正之規定，並未溯及於該
      要點變更生效日之前而為適用，僅往後生效一體適用，故
      無悖於法律不溯及既往之原則。經查，原告係於95年2月1
      日退休生效，並以領取之公保養老給付金額1,506,900元
      ，全數存入台灣銀行股份有限公司博愛分公司（以下簡稱
      台灣銀行博愛分公司），此為兩造所不爭，並有被告96年
      11月1日高市教人字第0960045432號函影本附訴願卷可稽
      。是上揭教育部於95年1月27日增訂發布，並自同年2月16
      日生效之公保優存要點第3點之1，於原告在台灣銀行博愛
      分公司所辦理之定期優惠存款，期滿須辦理續存時，亦有
      適用。次查，原告經被告核定退休年資為27年3月，依公
      保優存要點第3點之1規定可知，原告退休所得上限百分比
      為87％，每月退休所得之最高金額為71,678元，扣除月退
      休金55,271元及十二分之一之年終慰問金4,966元，其每
      月得領取之優惠存款利息為11,441元，又準用學校退休教
      職員一次退休金優惠存款辦法第3條規定之優惠利率年息1
      8％核計，原告得辦理優惠存款之最高金額為762,733元，
      此亦有「依公保優存要點第3點之1規定養老給付得辦理優
      惠存款金額計算單」影本附訴願卷足憑。而原告在台灣銀
      行博愛分公司辦理優惠存款之金額為1,506,900元，顯高
      於上揭得辦理優惠存款之最高金額，是被告函請原告於公
      保優存要點第3點之1施行後，其於台灣銀行博愛分公司優
      惠存款期滿續存時，應按得辦理優惠存款之最高金額762,
      733元辦理，自無違誤。原告主張公保優存要點係於原告
      退休後始修正，被告實不應以修正後之規定追溯適用於原
      告云云，洵無可採。
（六）復按「信賴保護原則攸關憲法上人民權利之保障，公權力
      行使涉及人民信賴利益而有保護之必要者，不限於授益行
      政處分之撤銷或廢止（行政程序法第119條、第120條及第
      126條參照），即行政法規之廢止或變更亦有其適用。行
      政法規公布施行後，制定或發布法規之機關依法定程序予
      以修改或廢止時，應兼顧規範對象信賴利益之保護。除法
      規預先定有施行期間或因情事變遷而停止適用，不生信賴
      保護問題外，其因公益之必要廢止法規或修改內容致人民
      客觀上具體表現其因信賴而生之實體法上利益受損害，應
      採取合理之補救措施，或訂定過渡期間之條款，俾減輕損
      害，方符憲法保障人民權利之意旨。至經廢止或變更之法
      規有重大明顯違反上位規範情形，或法規（如解釋性、裁
      量性之行政規則）係因主張權益受害者以不正當方法或提
      供不正確資料而發布者，其信賴即不值得保護；又純屬願
      望、期待而未有表現其已生信賴之事實者，則欠缺信賴要
      件，不在保護範圍。‧‧‧。」業經司法院釋字第525號
      解釋在案。是以，行政法規之廢止或變更，亦有信賴保護
      原則之適用，亦即法規之廢止變更應兼顧規範對象信賴利
      益之保護。又信賴保護之構成要件須符合：1.信賴基礎：
      即行政機關表現在外具有法效性之決策；2.信賴表現：即
      人民基於上述之法效性決策宣示所形成之信賴，實際開始
      規劃其生活或財產之變動，並付諸實施，此等表現在外之
      實施行為乃屬「信賴表現」；3.信賴在客觀上值得保護等
      要件。原告主張長期以來信賴包含優惠存款在內之退撫制
      度，惟在原告退休後，公保優存要點卻增訂第3點之1，使
      原告客觀上具體表現其因信賴而生之實體法上利益受損害
      云云；惟按司法院釋字第280號解釋揭櫫「‧‧‧優惠存
      款每月所生利息，如不能維持退休人員之基本生活（例如
      低於編制內委任一職等一級公務員月俸額），其優惠存款
      自不應一律停止。」準此，在保障一定生活條件之前提下
      ，優惠存款應可取消或減少金額。又司法院釋字第485號
      解釋亦指明「鑒於國家資源有限，有關社會政策之立法，
      必須考量國家之經濟及財政狀況，‧‧‧，亦應力求與受
      益人之基本生活需求相當，不得超過達成目的所需必要限
      度‧‧‧。」從而可知社會福利措施（即使是經「立法」
      之法律保留），也以「（維持）基本生活相當（所需）為
      限」。又任何法規皆非永久不能改變，法規未來可能修改
      或廢止，受規範者並非毫無預見，而公保優存要點自施行
      以來歷經多次修正，原告與台灣銀行間亦是每2年或1年簽
      定優惠存款契約，原告謂因上揭優惠存款要點之修正，致
      受有優惠存款利息差額之損失云云，尚難謂係屬基於法效
      性決策宣示所形成之信賴，而實際開始規劃其生活或財產
      之變動，並付諸實施之「信賴表現」行為，對下一期優惠
      存款額度能否照舊，容僅係「純屬願望、期待」，而未有
      表現其已生信賴之事實，核與信賴保護原則之適用要件未
      合。是原告主張教育部驟然修訂公保優存要點第3點之1規
      定，使原告在辦理退休並無法預見國家行政作為將來會有
      所變更之情形下，養老給付之優惠存款遽遭限制並致生利
      息減少之損害，且無採取合理之補救措施，亦無訂定過渡
      期間之條款俾減輕原告之損害，顯然違反信賴保護原則云
      云，並非可採。又被告依公保優存要點第3點之1核定原告
      優惠存款金額，係屬合法之行政處分，且該要點計算審定
      基準為教育部依其權限審酌相關因素後所訂標準，並無違
      法，原告因此減少優惠存款利息之金額，自無再由被告補
      償原告及回復原優惠存款金額之理。
（七）綜上所述，原告主張皆不足採，則被告依據教育部95年1
      月27日台人（三）字第0950010490B令修正發布並自同年2
      月16日生效之公保優存要點第3點之1規定，按原告於95年
      2月1日退休，核算其公保養老給付得辦理優惠存款之最高
      金額為762,733元，其認事用法，並無違誤；訴願決定遞
      予維持，亦無不合。原告提起本件訴訟，求為判決訴願決
      定及原處分均撤銷，並請求被告應作成回復原告未為處分
      前原狀之處分，及自訴願書送達翌日起至原處分撤銷之日
      止，按月給付原告11,162元，依其所訴之事實，在法律上
      為顯無理由，爰不經言詞辯論，逕以判決駁回之。又本件
      事證已臻明確，兩造其餘攻擊防禦方法，核與判決結果不
      生影響，爰不逐一論述，附此敘明。
六、據上論結，本件原告之訴為顯無理由，依行政訴訟法第107
    條第3項、第98條第1項前段，判決如主文。
中    華    民    國    97    年     7    月   21     日
              高雄高等行政法院第三庭
                          審判長法官  邱  政  強
                                法官  詹  日  賢
                                法官  李  協  明
以上正本係照原本作成。
如不服本判決，應於判決送達後20日內向本院提出上訴書狀，其
未表明上訴理由者，應於提起上訴後20日內向本院提出上訴理由
書（須按對造人數附繕本）；如於本判決宣示或公告後送達前提
起上訴者，應於判決送達後20日內補提上訴理由書（須附繕本）
。未表明上訴理由者，逕以裁定駁回。
中    華    民    國    97    年     7    月   21     日
                              書記官  周  良  駿


司法院資訊處製作；財團法人民間司法改革基金會備份。
